【裁判字號】    96,訴,770
【裁判日期】    970520
【裁判案由】    返還不當得利
【裁判全文】
臺灣嘉義地方法院民事判決               96年度訴字第770號
原      告  丁○○
                        號
            辛○○
前二人共同
訴訟代理人  盧奇南律師
複代理人    邱川崎律師
被      告  丙○○
            甲○○
            乙○○
訴訟代理人  李昶欣律師
上列當事人間返還不當得利事件，於民國97年5月6日言詞辯論終
結，本院判決如下：
    主      文
被告甲○○應給付原告新臺幣壹拾捌萬伍仟元及自民國九十六年
十二月二十一日起至清償日止，按年息百分之五計算之利息。
原告其餘之訴及假執行之聲請均駁回。
訴訟費用由被告甲○○負擔十一分之一，餘由原告負擔。
本判決第一項得假執行。
    事實及理由
甲、程序方面：被告甲○○經合法通知，未於言詞辯論期日到場
    ，核無民事訴訟法第386條所列各款情形，爰依原告聲請，
    由其一造辯論而為判決。
 乙、實體方面：
壹、原告起訴主張：
一、查被告丙○○與被告甲○○、被告乙○○係父子關係，在嘉
    義市果菜市場共同經營安順水果行，批發水果生意，原告係
    其下游承銷商，緣於民國96年3月間某日，推由被告甲○○
    以安順水果行名義向原告夫妻諉稱其水果行向果農承包果實
    ，需付價金為由，向原告夫妻借用原告辛○○所有京城銀行
    白河分行；帳號第00000000-0號；96年4月30日到期（票號
    0000000號）、面額新台幣（下同）500,000元；96年5月6日
    到期（票號0000000號）、面額540,800元；96年5月31日到
    期（票號0000000號）、面額500,000元及96年6月30日到期
    （票號000 0000號）、面額500,000元之支票4張（下稱系爭
    支票），合計2,040,800元。於借票時並保證支票屆期交付
    現金，供執票人提示兌現之用，如無法交付現金，願以交易
    水果價金抵償之。其中到期日96年5月6日；票號0000000 號
    ；面額540,800元支票乙張由原告辛○○親自拿到水果行在
    被告等面前交由甲○○收受外，其餘三張則由被告命其水果
    行受僱人庚○○前來原告住處取回交與被告水果行應急使用
    。詎彼等取得支票後，並未將借得之支票交付果農作為向果
    農承包果實之價金，而將該等支票持向地下錢莊借用現金，
    花用殆盡，於支票屆時，亦未依限交付現金給原告，以供持
    票人提示兌現之用，以致支票遭受退票，經地下錢莊持票前
    來追索，始知受騙。嗣經原告一再促請妥善處理，均置之不
    理，且被告等人亦拒絕與原告交易抵償債務，此有向地下錢
    莊清償取回之支票一張及律師催告函可資佐證，爰依民法第
    179條不當得利之法律關係提起本訴。
二、次查被告等向原告借得支票後將其中面額540,800元之支票
    交付與訴外人徐永坤調取現金，其餘三張則持向案外人己○○換取現金，但支票期日屆至時，並未依限交付現金，以供
    持票人提示兌現，而遭退票，嗣經訴外人己○○追索，於96
    年6月19日先行償還200,000元，不足部分向甲○○即水果行
    載貨抵償，被告等於支票退票後，業於96年8月17日同意原
    告承銷水果價金15,000元抵銷票款，從而已足以證明借用支
    票係被告等以水果行名義向原告借用，至為明確，否則其水
    果行豈有同意原告向承銷水果行價金抵償之理。
三、被告雖以其水果行之經營方式是由果農所託賣，不須先支付
    款項給果農，資為抗辯。惟查經營水果批發生意者，除受果
    農託售外而批發，為獲利較高利益，而事先向果農承包果實
    ，預付價金，亦屬社會常情。查被告向原告取得支票，並取
    得票據上之利益，為不爭之事實，至其以何原因或方法向原
    告取得支票，尤非被告所持抗辯之理由，從而被告之抗辯顯
    無理由。被告乙○○雖以取得支票係甲○○之個人行為，而
    與被告丙○○、乙○○無涉云云資為抗辯。惟查被告水果行
    取得系爭支票係由水果行所僱用之員工庚○○向原告取回，
    該等支票若非水果行所需，依諸常情，豈有著有其受僱人前
    來索取並於事後同意以承銷價金15,000元予以抵償之理？更
    足以證明被告等係以水果行之名義向原告取得系爭支票，至
    為明確。且被告若非以水果行名義向原告借票使用，依諸常
    情，原告當無輕易交易巨額支票給甲○○個人使用之理，其
    理甚明。
四、按當事人間為經濟週轉上所必需，約定互開支票以利使用，
    事所恆有，惟此種情形除有特別意思表示外，未有不使雙方
    因此互負支付對價之義務者，故如一方因他方之票據受有財
    產之利益，而一方票據反因存底匱乏未能兌現時，其受此利
    益之法律原因即已失其存在，依民法第179條之規定，自應
    將其所受之利益返還，此有最高法院49年台上字第851號判
    例可參。查被告水果行向原告借取支票後，並未依限交付現
    金，以致原告支票因存底匱乏未能兌現，致有受應支付票款
    之損害，且被告既以持借得之支票向案外人換取現金，顯屬
    無法律上之原因而受利益，依民法第179條之規定自應將其
    所受之利益予以返還。並聲明：（一）被告應連帶給付原告
    2,040,800元，及自起訴狀繕本送達之翌日起至清償日止，
    按週年利率百分之六計算之利息；（二）訴訟費用由被告連
    帶負擔；（三）願預供擔保請准予宣告假執行。
貳、被告丙○○與乙○○則抗辯：
一、依原告之單方指述，系爭支票是被告甲○○以被告丙○○所
    經營之水果行為向果農購買水果之名義而借用。然查，被告
    甲○○已離家多月，不知去向，而原告所提證據，僅為被告
    甲○○背書之支票影本，實無法證實原告所述為真。且被告
    丙○○所經營之水果行之經營方式，向來是由果農託賣 (寄
    賣)水果，故被告並不須先支付款項予果農。而原告既為被
    告之下游承銷商，且與被告合作多年，實無法諉為不知。故
    被告甲○○取得系爭支票之法律上原因是否真如原告所述，
    實有可疑。
二、復查，被告三人雖為父子關係，然被告三人甲○○、丙○○
    俱為被告丙○○所經營水果行之受僱人，故縱使被告甲○○
    以被告丙○○所經營水果行名義向原告借票，亦與被告丙○○與被告乙○○二人無涉，不能僅因被告乙○○、丙○○未
    函復原告之訴訟代理人所發律師函一事，予系爭支票被告乙○○、丙○○等法律上之不利益。原告等是否因簽發支票後
    ，受有損害? 被告乙○○、丙○○是否因同一事實而受有利
    益？原告自應負舉證之責。又原告等於96年8月17日至被告
    丙○○經營之水果店載貨抵償被告甲○○所負債務時，被告
    丙○○並未在場，故不可能即時為反對之意思表示，而水果
    行之店員因不明事由，方任由原告等載運水果離去，嗣後，
    被告丙○○於返家後即以電話告知原告: 被告甲○○之行為
    與其無涉，亦不知甲○○是否積欠原告債務，故原告不得再
    行前來載運水果抵償被告甲○○之債務，否則將不予寬貸，
    逕行追究原告等之刑事責任。原告等方未繼續至水果行載貨
    抵債，否則，若如原告所述，被告甲○○尚積欠原告100多
    萬元債務，為何未繼續至被告丙○○經營之水果行載運水果
    抵債。再觀原告97年2月27日所呈之切結書記載: 「甲方因
    支票借予甲○○，吳員持支票向乙方借款 (新台幣150萬元
    整)屆期吳員未能支付，甲方先行支付新台幣20萬元給乙方
    ，不足部分由甲乙雙方向吳員載貨抵償，雙方達成共識，恐
    口無憑特此立據。」中，不僅無被告甲○○之簽名，更無被
    告丙○○之簽名，故原告持此切結書作為被告丙○○同意抵
    償被告甲○○債務之證明，亦屬荒謬，從而原告起訴主張無
    理由。並聲明：（一）原告之訴駁回；（二）訴訟費用由原
    告負擔。
參、被告甲○○方面：被告甲○○未於言詞辯論期日到場，亦未
    提出任何書面做何陳述或說明。
肆、法院判斷：
一、兩造不爭執事項:
（一）被告丙○○、甲○○、乙○○係父子關係，在嘉義市果菜
      共同市場共同經營安順水果行，批發水果生意，原告係下
      游承銷商。
（二）被告甲○○曾於原告辛○○於96年4月30日所簽發京城銀
      行白河分行帳號第00000000-0號、票號0000000、金額新
      台幣50萬元整之支票背面背書。
二、兩造有爭執者為：原告是否因簽發系爭支票受有損害？被告
    乙○○、丙○○是否因而受有利益？
三、經查，原告主張被告丙○○、甲○○與乙○○共同經營安順
    水果行，於96年3月間某日，推由被告甲○○以安順水果行
    名義向原告夫妻借用原告辛○○所有4張系爭支票，金額合
    計2,040,800元等語。然為被告丙○○與乙○○所否認，辯
    稱：被告甲○○僅為水果行之受僱人，縱使被告甲○○向原
    告借票，亦與被告丙○○與被告乙○○二人無涉等語。經查
    ，原告主張被告三人係共同向原告借用系爭本票云云，既為
    被告所否認，原告自應就此有利事實負舉證之責，然查，由
    原告所提出之支票影本觀之，該支票之背面僅有被告甲○○
    一人背書，另原告所提出之96年6月19日之切結書，其上亦
    記載原告是將支票借給被告甲○○，而證人庚○○亦證稱：
    96 年3月間是被告甲○○要伊去跟原告丁○○拿支票，丙○○及乙○○並無叫伊去拿等語（見本院97年4月14日言詞辯
    論筆錄），是由原告所提之證據，僅能認定96年3月間向原
    告借票者應為被告甲○○，此外原告對於被告丙○○及乙○○是否有參與借票事實均未舉證以實其說，尚難認定原告此
    部分主張為可採。又原告雖主張：於支票退票後，原告曾於
    96年8月17日向被告等人所經營之水果行搬運15,000元抵銷
    票款，從而足以證明借用支票係被告等以水果行名義向原告
    借用云云，並舉證人戊○○為證，然查，證人戊○○到院證
    稱：96年8月17日原告丁○○有向伊借用車子，並說要去搬
    運水果抵債，當天伊很忙，並未一同過去等語（見本院97
    年5月6日言詞辯論筆錄），是依證人戊○○之證述，僅得證
    明96年8月17日原告丁○○有向伊借用車子，並說要去搬運
    水果抵債此一事實，至於被告丙○○及乙○○當時是否在場
    ，及縱使二人在場是否同意原告丁○○搬運水果抵債或承認
    被告甲○○向原告之借票行為，則無法據以認定。再者，單
    純放任原告搬走水果並不當然表示被告丙○○與乙○○有共
    同與被告甲○○向原告借票，蓋有時是單純不敢表示反對或
    者無奈被告甲○○之作為，但此終究與承認之意思表示有間
    ，是原告此部分主張亦難認可採。
四、按「無法律上之原因而受利益，致他人受損害者，應返還其
    利益。雖有法律上之原因，而其後已不存在者，亦同。」，
    民法第179條定有明文。又「主張不當得利請求權之原告，
    係因自己之行為致造成原由其掌控之財產發生主體變動，則
    因該財產變動本於無法律上原因之消極事實舉證困難所生之
    危險自應歸諸原告，始得謂平。是以原告對不當得利請求權
    之成立要件應負舉證責任，亦即原告必須證明其與被告間有
    給付之關係存在，且被告因其給付而受有利益以及被告之受
    益為無法律上之原因，始能獲得勝訴之判決。」，最高法院
    91年度台上字第1673號亦著有判決可參。本件如上所述，原
    告僅得證明被告甲○○有向其借用系爭支票向他人借款，至
    於被告丙○○與乙○○二人，原告均無法證明其與該二人間
    有給付之關係存在，及該二被告因原告給付而受有何利益，
    是難認原告對被告丙○○與乙○○二人之不當得利主張為可
    採。再按「當事人間為經濟週轉上所必需，約定互開支票以
    利使用，事所恆有，惟此種情形除有特別意思表示外，未有
    不使雙方因此互負支付對價之義務者，故如一方因他方之票
    據受有財產之利益，而一方票據反因存底匱乏未能兌現時，
    其受此利益之法律原因即已失其存在，依民法第179條之規
    定，自應將其所受之利益返還。」，最高法院49年台上字第
    851號固著有判例可參。然不當得利乃對於違反公平原則之
    財產變動，剝奪受益人所受利益，以調整其財產狀態為目的
    ，並以無法律上之原因而受利益致他人受損害為基礎，依法
    律之規定而發生債的關係，倘無損害（既存財產之積極減少
    或應得利益之消極喪失）即無由成立不當得利，是原告所得
    請求不當得利之額度自不得大於其實際損害額。經查，本件
    原告所借予被告甲○○之系爭票據，被告甲○○持向訴外人
    己○○借款，後來原告僅支付其中200,000元票款，其餘均
    跳票未能兌現，原告亦未再支付任何款項一情，為原告所自
    承（見本院97年5月6日言詞辯論筆錄），而除該200,000元
    外，不足清償借款之部分，原告與訴外人己○○約定由己○○向被告甲○○載貨抵償一情，亦有原告所提出其與訴外人
    己○○簽立之切結書在卷可憑，是原告所受之損害應僅為20
    0,000元，又原告曾於96年8月17日去被告甲○○所工作之安
    順水果行載運價值15,000元之水果抵債一情為原告所自認，
    是扣除此以受清償之15,000元，原告實際上所受之損害，應
    僅為185,000元，是其對被告甲○○不當得利之主張，自應
    以185,000元為限，超出此範圍之主張，難認有理由。
五、綜上所述，被告丙○○與乙○○二人對原告並無何不當得利
    情事可言，原告對該二人之不當得利請求，為無理由，應予
    駁回。至於原告因被告甲○○不當得利所受損害則為185,00
    0元，惟「應付利息之債務，其利率未經約定，亦無法律可
    據者，週年利率為百分之五。」民法第203條定有明文。本
    件原告係依據不當得利之關係請求損害賠償，而非依據票據
    關係請求，業據原告當庭陳述甚明，是其遲延利息之利率自
    應以週年利率百分之五為當，原告主張按週年利率百分之六
    計算遲延利息，難認有理由。故原告基於不當得利之法律關
    係，請求被告甲○○賠償185,000元，並自起訴狀繕本送達
    被告之翌日即96年12月21日起至清償日止，按週年利率百分
    之五計算之利息之範圍內，為有理由，應予准許，逾此範圍
    之請求，於法無據，應予駁回。
六、本件判決第一項所命給付未逾新臺幣500,000元，依民事訴
    訟法第389條第1項第5款規定應依職權宣告假執行，原告雖
    陳明願供擔保，請准宣告假執行，然其聲明僅係促使本院職
    權之發動，本院不另為准駁。至於原告敗訴部分，其假執行
    之聲請，亦失所附麗，應併予駁回。
七、本件事證已臻明確，兩造其餘攻擊、防禦方法及所提證據，
    核與本判決結論無影響，爰不逐一論列，併此敘明。
八、據上論結，本件原告之訴為一部有理由，一部無理由，依民
    事訴訟法第79條、第85條第1項、第389條第1項第5款，判決
    如主文。
中    華    民    國    97    年    5     月    20    日
                  民二庭法  官  黃明展
以上正本係照原本作成
如對本判決上訴須於判決送達後20日內向本院提出上訴狀
中    華    民    國    97    年    5    月    20    日
                        書記官  陳昭煌


司法院資訊處製作；財團法人民間司法改革基金會備份。
